臺灣高等法院高雄分院刑事判決　　　　　　　　　　九十三年度上訴字第七六號
　　上　訴　人
　　即　被　告　乙○○
　　選任辯護人　陳裕文律師
　　　　　　　　侯勝昌律師
　　　　　　　　許瑜容律師
右上訴人因家庭暴力傷害致死案件，不服臺灣高雄地方法院九十二年度訴字第二五四
○號中華民國九十三年六月二十三日第一審判決（起訴案號：臺灣高雄地方法院檢察
署九十二年度偵字第一一一七七號），提起上訴，本院判決如左：
    主  文
原判決撤銷。
乙○○傷害人之身體，因而致人於死，處有期徒刑柒年。
    事  實
一、乙○○與沈寶琪為夫妻關係，為家庭暴力防治法所稱家庭成員，共同居住於高雄
    市○○區○○路七十五之三號四樓租處。乙○○於民國九十二年二、三月間（即
    案發前一、二月）即常因細故，與體型瘦高、營養狀況不佳之沈寶琪發生爭執致
    感情不睦。於九十二年三月二十五日二十三時許，在上開租居處客廳內，乙○○
    因不滿沈寶琪喝酒，雙方又生爭吵，乙○○遂基於普通傷害之犯意，其客觀上可
    預見以腳踢人之背部及以腳踢人之腹部，足使人跌倒而頭部碰撞硬物及使人受有
    外傷性腹腔內出血，並因而足以引起死亡結果之可能，竟以徒手毆打沈寶琪臉部
    、腹部、右臂數次，並以腳踢沈寶琪背部約二、三次，致沈寶琪因而向前跌倒頭
    部撞及客廳內之沙發茶几桌角後倒地，經沈寶琪自行爬起後，乙○○又以腳踢其
    腹部二次，使沈寶琪身體多處受有外傷及腹腔內出血併顱內出血等傷害。嗣於九
    十二年三月三十日十六時許，沈寶琪在其住處客廳沙發椅上，即因前揭傷害導致
    外傷性腹腔內出血約一○○○公撮、併顱內出血（頭皮下有出血于左前額部、右
    眶部、右後枕部及左後枕部）病況惡化，於救護車到達前即因出血性休克傷重不
    治而死亡。乙○○於九十二年三月三十一日十時五十分許，以死者家屬身分接受
    檢察官訊問，而偵查犯罪機關尚未知悉本件犯罪行為人之前，主動供出曾於九十
    二年三月二十五日毆打沈寶琪等情，並接受裁判。
二、案經臺灣高雄地方法院檢察署檢察官據報相驗後自動檢舉偵查起訴。
    理  由
一、訊據上訴人即被告乙○○坦承有因不滿妻沈寶琪喝酒，於九十二年三月二十五日
    二十三時許，在其住處客廳內毆打沈寶琪之臉部、腹部、右臂數次及用腳踢其背
    部等傷害之犯行不諱，雖仍矢口否認有何傷害致死之犯行，辯稱：伊無毆打被害
    人沈寶琪（下稱被害人）之腹部，被害人肚子之傷係遭被害人之父甲○○以鹿角
    毆打所致，又被害人亦曾於九十二年三月二十五日發生車禍，被害人之死亡與伊
    之毆打行為無關云云。經查：
  (一)被告乙○○於九十二年三月二十五日二十三時許，在其住處客廳內毆打被害人沈
    寶琪之臉部、腹部、右臂數次，並以腳踢沈寶琪背部約二、三次，致沈寶琪因而
    向前跌倒頭部撞及沙發茶几桌角後倒地，經沈寶琪自行爬起後，乙○○又以腳踢
    沈寶琪腹部二次，使沈寶琪身體多處受有外傷及腹腔內出血併顱內出血等傷害之
    事實，業據被告於偵查中供述：「....我於三月二十五日打她（指沈寶琪）」、
    「她每天喝酒不省人事，我很生氣，一開始她先打我耳光，我再以雙手打她的臉
    頰二、三下，及打她的腹部，並以腳踢她的背部，她往前撞到桌角（指沙發茶几
    桌角），也有用腳踢她的腹部二下，是在她跌倒爬起後踢她，事隔二天，她說肚
    子很痛」等語明確在卷（見九十二年度相字第五○九號偵卷第十二頁背面、第十
    六頁正、反面筆錄），核與證人即被害人之父甲○○於原審中結證稱：被害人於
    九十二年三月二十六日到二十八日間曾告訴我其遭先生毆打等語大致相符。而被
    害人亦確因被告之毆打行為，致受有外表鈍力傷：「(一)頭部：右眶部瘀傷四乘三
    ．五公分；右顴部三乘二．五公分；右頰部二．五乘二公分；右上唇部二乘二公
    分；右下顎部一．一乘一公分；左前額部○．七乘○．七公分；及左下顴部四乘
    一．二公分。(二)腹部：右下腹部瘀傷七乘五公分。(三)腰部有瘀傷痕。(四)上肢：右
    上臂外側有瘀傷九乘五公分；右上臂後部二．五乘二．五公分，右前臂後部三乘
    二公分，及左前臂後部有舊傷痕約九乘四公分。(五)下肢：右大腿前部有瘀傷痕；
    右大腿後部有瘀傷約九乘四公分。」；依傳統方式解剖打開頭、胸及腹部後發現
    有：「(一)兩側肋膜腔有少量積液，腹腔及骨盆腔內有血性腹水約一○○○公撮及
    二五○公撮，腰部皮下脂肪和軟組織有出血。(二)頭部：外表除前述外傷，頭皮下
    有出血於左前額部、右眶部、右後枕部及左後枕部，顱骨無骨折，輕微硬化腦膜
    血管有蜘蛛膜下腔出血於小腦，實質切面呈充血及水腫。(三)胸部：肋骨無骨折，
    氣內無異物，舌尖無出血，舌骨無骨折。(四)心臟：心包膜完整，冠狀動脈來源正
    常，詳切下無硬化性阻塞，心肌與瓣膜－呈充血。(五)肺臟：兩側肋膜呈碳粒沈著
    ，支氣管內無異物，實切面呈充血及水腫，並無栓塞可見。(六)腹部：器官均位於
    正常位置，闌尾仍存在，大網膜有出血，胰腺有裂傷五乘二．五公分；腸繫膜有
    裂傷七乘三公分。(七)肝臟：實質切面下呈充血。(八)脾臟：實質切面下呈充血。(九)
    腎臟：外表平滑，被膜易剝離，實質切面下呈充血。(十)胃內有約五○公撮和局部
    漿膜層出血。(十一)膀胱內無尿液，但有二五○公撮積血。」，另經顯微鏡觀察結果
    ：「(一)腦髓：充血、水腫外，無出血；(二)心臟：呈收縮狀態；(三)肺臟：肋膜略呈
    纖維化，實質呈充血及水腫；(四)胰腺：出血性脂肪壞死；(五)小腸：周圍脂肪壞死
    。」，再經病理檢查結果：「(一)出血性休克：腹腔內出血約一○○○公撮，和骨
    盆腔二五○公撮；(二)胰腺裂傷（五乘二．五公分）併鄰近出血脂肪性壞死；(三)腸
    繫膜裂傷（七乘三公分）和大網膜出血；(四)蜘蛛膜下腔出血；(五)頭皮下出血和帽
    狀腱膜下出血；(六)外表鈍力傷；(七)肝門脈炎，中度和肝硬化；(八)器官性充血，全
    身性併兩側肺臟充血和水腫；(九)疤痕：左膝和左足背。」；經綜合研判死因結果
    認：「死者沈寶琪由解剖及筆錄知死者係因外傷性腹腔內出血和顱內出血性致休
    克死亡，由後來筆錄看來應屬他殺所致，死者並無吃鴉片或安非他命。」等情，
    此有法務部法醫研究所（92）法醫所醫字第○五五八號鑑定書一份附卷可稽（見
    九十二年度相字第五○九號偵卷內第六十四頁至第七十一頁）。是參以上開法醫
    研究所鑑定被害人之主要死因，係外傷性腹腔內出血和顱內出血性致休克死亡，
    此與被告於偵查中供述：曾以腳踢被害人之背部約二、三次，致被害人因而向前
    跌倒頭部撞及沙發茶几桌角致受有顱內出血，及被害人倒地自行爬起後，被告又
    以腳踢其腹部二次，使被害人受有外傷性腹腔內出血，俟被害人因前揭傷害導致
    病況惡化，致出血性休克傷重不治而死亡之事實相符。
  (二)俟被告於原審及本院審理中翻異前詞，並辯稱：伊無毆打被害人之腹部，被害人
    腹部之傷係遭被害人之父甲○○以鹿角毆打所致；被害人的肚子是伊岳父打的，
    伊於偵查中想說一個人扛下來就好等語（見原審卷第一百三十六頁筆錄），然此
    已為被害人之父甲○○所否認，並於原審審理中到庭接受交互詰問時結證稱：「
    （問：二十六日到二十八日，被害人有無告訴你遭先生毆打？）答：有，我要帶
    她去看醫生，但她說上班來不及，所以沒有去」，「我只有打被害人手臂，沒有
    打她肚子，我是在被害人死亡前十幾天打她的」等語在卷（見原審卷第一百三十
    二頁筆錄）。且查，被害人甲○○現年六十五歲，有其年籍資料可考，又其曾中
    風，手腳顫抖、不良於行，端靠輪椅輔助行走，係殘障之人，此由證人甲○○於
    原審及本院審理中到庭當庭可見，並為被告供明，是縱認其有毆打被害人之事實
    ，亦僅係教訓子女之舉，其為殘障年老體弱之人，衡情應無從太過用力致被害人
    受有腹腔內出血而引發死亡結果傷害之理。又參諸被害人之死亡係因外傷性腹腔
    出血併顱內出血而致出血性休克死亡，有卷附相驗屍體證明書可參（見九十二年
    度相字第五○九頁號偵卷內第九十二頁），則被害人之死因，除係外傷性腹腔出
    血，另併有顱內出血，亦顯非被害人之父甲○○毆打所致。再參酌前揭法醫研究
    所之鑑定報告及被告前於偵查中自承其曾以腳踢被害人之背部約二、三次等情加
    以研析比對，被害人應確係遭被告以腳踢背部而向前跌倒、頭部撞及沙發茶几桌
    角致受有顱內出血，及被告以腳踢擊腹部致受有外傷性腹腔內出血而死亡之事相
    符。是被告所辯伊無毆打被害人之腹部，被害人腹部之傷係遭被害人之父甲○○
    以鹿角毆打所致等前詞，顯係事後卸責之詞，不足採信。
  (三)被告又辯稱：被害人曾於九十二年三月二十五日發生車禍，被害人之死亡與伊無
    關等前詞。惟被告並未提出任何證據以供查證，且果如被告所言，被害人於三月
    二十五日曾發生車禍受傷，則以身為丈夫之被告，理應關心被害人傷勢，豈有聽
    聞妻子發生車禍受傷後，竟違背常理而加以拳打腳踢相向之理？參以證人即被害
    人之父甲○○到庭否認，並結證稱：「（問：被害人有無告訴你說被車子撞了，
    須要錢看醫生？）答：沒有，她說借錢是要家用」等語明確（見原審卷第一百二
    十五頁筆錄）。次查，被害人曾於九十二年三月二十八日至高雄市私立正中診所
    經診治結果，其病情為：「未明示之情感性精神病，失眠、筋膜炎，頭痛，及有
    右臉部腫、瘀青」等情，有卷附正中診所病歷一紙可據（見原審卷第七十六頁）
    。是縱認被告於九十二年三月二十五日如確有發生車禍，於三日後至正中診所診
    療結果，亦僅有右臉部腫、瘀青等輕微擦傷，而該擦傷亦不致引起被害人之死亡
    結果，否則被害人儘可於該次看病時向醫師敘明所受之傷害，始符常理。另被告
    復供述稱：「我太太於三月二十一日告訴我，她在三月初左右有發生車禍，我岳
    父也知道，我太太有到正中診所拿藥，正中診所也有幫她擦藥，她跟正中診所醫
    生說是被先生打，醫生也不相信，醫生到診所門口問我，我就指機車有損壞的情
    形給他看．．．」等語（見原審卷第一百三十頁筆錄），然被告所述上情，經原
    審依職權向高雄市私立正中診所調閱被害人之病歷所示，被害人自九十二年三月
    一日起至九十二年三月二十七日止（另於九十二年三月二十八日之就診病歷已如
    前述），共計曾至該診所就診四次（即三月四日、十日、十五日、二十二日），
    該四次之就診病歷均僅載明：「未明示之情感性精神病，失眠、筋膜炎」等情，
    有卷附正中診所病歷可參（見原審卷第七十三頁至第七十五頁）；又參以被害人
    另於高雄市私立新高美骨科診所就診之病歷，被害人亦僅於九十二年三月六日、
    二十八日二次至該診所就醫，且僅於三月二十八日之就診病歷上記載被害人有「
    軀幹多處擦傷，失眠、右臉擦傷、瘀青」等情，有卷附新高美骨科診所病歷足參
    （見原審卷第六十三頁、第七十八頁）。是參以被害人上開病歷所載，均無被告
    所述之發生車禍受有外傷可能導致被害人死亡之相關記錄，而其於上開二診所之
    （三月二十八日）之病歷上，雖均載有「右臉部腫、瘀青」、「軀幹多處擦傷，
    右臉擦傷、瘀青」等病況，然核其傷害，均非與被告之死亡有直接之因果關係（
    前開法務部法醫研究所鑑定書參照）。此外，亦未據被告提出被害人曾於九十二
    年三月間有發生車禍致被害人受有足以引起死亡結果之相關事證供本院查證，足
    認被告所辯被害人曾於九十二年三月二十五日發生車禍，被害人之死亡與伊毆打
    行為無關等前詞，顯係被告狡飾圖卸之詞，至為明確。
  (四)被告原審選任辯護人辯稱：被害人曾有喝酒、吸食毒品服用精神藥物Rohypnole
    等情（見原審卷第五十一頁、第三十八頁準備狀及答辯要旨狀所載）。然查，被
    害人於死亡後經法務部法醫研究所解剖結果，被害人於死亡前並無「吃鴉片（即
    海洛因、嗎啡）或安非他命」之事實（見九十二年度相字第五○九號偵卷第七十
    頁），且被害人血液中酒精含量僅為○．○○五％（ｗ／ｖ），經換算為呼氣中
    酒精濃度為每公升○．○二一毫克（以血液及呼氣中兩者酒精濃度之比值以二千
    三百倍計算，詳原審卷內第一百五十二頁至第一百五十六頁之內政部警政署刑事
    警察局函及函附之「臺灣地區國人飲酒量與呼氣、血液、尿液、唾液酒精濃度間
    關聯性研究」一文所示），是其呼氣中酒精含量甚低；另被告選任辯護人以被害
    人曾服用Rohypnole藥物，係以高雄市私立靜安神經精神內科診所之病歷為據，
    然參以靜安神經精神內科診所關於被害人之病歷（見原審卷第三十五頁至第三十
    七頁），係記載被害人最後一次就診日期為九十一年十月十三日之事實，其已距
    本案發生時間之九十二年三月二十五日約有五月餘之久，足認被害人服用
    Rohypnole藥物應與其發生死亡之事實無任何關聯。是被告選任辯護人上開所辯
    被害人曾有喝酒、吸食毒品、服用精神藥物Rohypnole等情，要均與本案被害人
    因傷致死無涉，尚非得據為被告無傷害致死犯行之有利證據已明。
  (五)此外，被害人沈寶琪亦確係因被告以腳踢其背部致因而向前跌倒，頭部撞及沙發
    茶几桌角後倒地，及因被告以腳踢其腹部，致其腹部呈外傷性腹腔內出血約一○
    ○○公撮、併顱內出血（頭皮下有出血于左前額部、右眶部、右後枕部及左後枕
    部）病況惡化，於救護車到達前即因出血性休克傷重不治而死亡之事實，業據臺
    灣高雄地方法院檢察署檢察官勘驗明確，並製有勘驗及複驗筆錄、相驗屍體證明
    書、鑑定驗斷書、解剖紀錄報告各一份，及解剖時之照片九十一幀附卷足憑（見
    九十二年度相字第五○九號偵卷第十一頁至第二十二頁、第四十二頁至第五十八
    頁、第七十六頁至第九十頁）。又被害人亦確因被告之傷害行為致發生死亡之結
    果，顯見被害人之死亡與被告之傷害犯行間，確有相當之因果關係。參以被害人
    於被害之時，係一體型瘦高、營養狀況不佳之纖弱女子（前開偵卷內第六十七頁
    法務部法醫研究所鑑定書參照），自難承受任何外來加諸於身體之暴力；而被告
    係一年僅四十歲身強體壯之男子，客觀上自可預見被害人於遭踢背部後有可能因
    而向前跌倒致頭部撞擊硬物，及遭踢腹部後有可能發生外傷性腹腔出血，致生死
    亡之結果，但渠倆係夫妻關係，本件被告僅因不滿被害人喝酒細故，是其所為加
    害行為應僅意在教訓被害人，難認有何致被害人於死之動機。是被告係本於傷害
    之故意為之，致被害人受有前開傷害，被告主觀上並無置人於死之犯意，但其客
    觀上對所為可能造成被害人死亡結果應能預見，被告自應負此傷害致生死亡之加
    重結果責任。
  (六)綜上所述，被告右揭傷害人之身體，因而致人於死之犯罪事實，其事證已臻明確
    ，被告傷害致死之犯行洵堪認定，應依法予以論科。
二、按家庭暴力者，謂家庭成員間實施身體或精神上不法侵害之行為；又家庭暴力罪
    者，謂家庭成員間故意實施家庭暴力行為而成立其他法律所規定之犯罪，家庭暴
    力防治法第二條第一項、第二項著有明文。本件被告、被害人為夫妻關係，屬家
    庭暴力防治法第三條第四款所定之家庭成員。故被告所為，係犯刑法第二百七十
    七條第二項前段之傷害人之身體因而致人於死罪，同時亦屬家庭暴力防治法第二
    條第二項之家庭暴力罪，惟因家庭暴力防治法之上開規定並無刑罰之規定，故此
    部份犯行僅依刑法傷害致死罪之規定論處。查本件被害人於九十二年三月三十日
    死亡，檢察官率警在次（三十一）日相驗時，尚未發現被告涉嫌傷害致死罪嫌，
    係直到複驗解剖被害人屍體確認死因（即同年五月七日）後，檢察官始知悉被告
    涉犯本件傷害致死罪嫌，並簽案偵辦，固有台灣高雄地方法院檢察署九十三年九
    月二日復函可按（見本院卷第五九頁），惟被告於九十二年三月三十一日十時五
    十分許，以死者家屬身分接受檢察官訊問時，即主動供出於九十二年三月二十五
    日曾毆打被害人屬實，嗣並具體供承以雙手毆打被害人臉部、腹部、右臂數次，
    並以腳踢被害人背部，致被害人向前跌倒，頭部撞及沙發茶几桌角，於被害人自
    行爬起後，又以腳踢其腹部二次等情，有相驗訊問筆錄，及上開台灣高雄地方法
    院檢察署復函足考，顯見被告在檢警尚未發現被告涉嫌傷害致死罪嫌之前，已自
    首本件基本之傷害犯罪，雖被告以其所為傷害不致造成被害人死亡置辯，此係被
    告答辯權之正當行使，要不影響本件被告對未發覺犯罪事實自首之效力，則被告
    對未發覺之犯罪自首，並接受裁判，應依刑法第六十二條前段之規定減輕其刑。
三、原審予以被告論罪科刑，固非無見，惟查：本件被告犯罪之動機，係因不滿沈寶
    琪喝酒，雙方發生爭吵，被告始毆打被害人，已如前述，原判決對被告犯罪動機
    漏論，容有未合；又被告所為符合自首規定，應依法減輕其刑，已如前述，原判
    決亦漏未認定，亦有未洽。被告上訴意旨，否認犯罪，指摘原判決不當，雖無理
    由，但原判決既有上開可議，自應由本院將原判決撤銷改判。審酌被告現年為四
    十歲，教育程度為國中畢業，曾犯有傷害、妨害自由等前科（不構成累犯），素
    行非佳，與被害人為夫妻關係，竟僅因喝酒細故即對被害人為傷害行為，並致被
    害人因而發生死亡之結果，造成無可彌補憾事，使告訴人痛失愛女，迄今未能與
    告訴人和解，犯後態度等一切情況，爰量處如主文第二項所示之刑，以示儆懲。
    公訴人雖具體求刑有期徒刑十年，惟未考量被告所為符合自首規定，應減輕其刑
    ，故本院不採。
據上論結，應依刑事訴訟法第三百六十九條第一項前段、第三百六十四條、第二百九
十九條第一項前段，刑法第二百七十七條第二項、第六十二條前段，判決如主文。
本案經檢察官張金塗到庭執行職務。
中      華      民      國    九十三    年      九      月    二十三    日
                              臺灣高等法院高雄分院刑事第七庭
                                  審判長法官  李春昌
                                        法官  黃憲文
                                        法官  莊飛宗
右正本證明與原本無異。
如不服本判決應於收受本判決後十日內向本院提出上訴書狀，其未述上訴理由者，
並得於提起上訴後十日內向本院補提理由書狀（均須按他造當事人之人數附繕本)「
切勿逕送上級法院」。
                                      書記官  葉淑華
中    華    民    國      九十三      年  九      月     二十四     日
附錄：本判決論罪科刑法條：
中華民國刑法第二百七十七條第二項：
犯前項之罪因而致人於死者，處無期徒刑或七年以上有期徒刑；致重傷者，處三年以
上十年以下有期徒刑。
